【裁判字號】    97,上訴,1814
【裁判日期】    970708
【裁判案由】    偽造文書
【裁判全文】
臺灣高等法院刑事判決                97年度上訴字第1814號
上  訴  人  臺灣臺北地方法院檢察署檢察官
被      告  乙○○
上列上訴人因被告偽造文書案件，不服臺灣臺北地方法院九十六
年度訴字第一八四八號，中華民國九十七年三月二十一日第一審
判決（起訴案號：臺灣臺北地方法院檢察署九十六年度偵字第一
九七三六號），提起上訴，本院判決如下：
    主  文
上訴駁回。
    理  由
一、公訴意旨以：被告乙○○係址設臺北市中山區○○○路○段
    七十九號四樓「濟泰營造股份有限公司」（下稱濟泰公司）
    之實際負責人，其明知濟泰公司與臺北市○○區○○街「陽
    明花園重建委員會」（下稱重建委員會），曾於民國九十三
    年二月四日分別簽訂兩份工程合約書，其一約定工程總價為
    新臺幣（下同）六千一百四十萬元（含稅）（下稱甲契約）
    ，供作向臺北國際商業銀行士東分行（現改制為永豐商業銀
    行士東分行，下稱永豐銀行）貸款之用，其一約定工程總價
    為五千七百萬元（含稅）（下稱乙契約），此為濟泰公司實
    際上得據為領款之工程合約，而上開甲、乙兩份契約間之四
    百四十萬元工程總價差額，係濟泰公司需返還重建委員會之
    差額預付款，以供該重建委員會支付外接水、電等雜支所用
    ，並未依實際銷售金額開立發票（此部分涉及逃漏稅捐部分
    業已判決確定）。被告乙○○為掩飾其幫助濟泰公司逃漏營
    業稅之犯行，於九十三年間某日，在不詳地點，偽刻「陽明
    花園重建委員會」及其代表人「甲○○」之印章，並蓋在被
    告乙○○所偽造之簽訂日期為九十三年一月三十一日、工程
    總價款為二千八百六十萬元（含稅）之工程合約上，而偽造
    該工程合約書（下稱系爭合約書）。嗣於財政部臺北市國稅
    局審查三科因審查「陽明花園」住戶「李亨咸」遺產稅案件
    時，要求濟泰公司提供上開工程合約時，被告乙○○乃於九
    十六年四月三十日下午某時，將前開偽造之工程契約書交付
    臺北市國稅局而行使之，足以生損害於上開重建委員會、甲
    ○○及稅捐稽徵機關對於稅捐稽徵之正確性，因認被告涉犯
    刑法第二百十六條、第二百十條之行使偽造私文書罪嫌。
二、公訴人認被告涉犯上開行使偽造私文書罪嫌，無非以證人甲
    ○○證稱對該印章無印象，及有上開工程契約書一份，為其
    主要論據。
三、按犯罪事實應依證據認定之，無證據不得認定犯罪事實；又
    不能證明被告犯罪者，應諭知無罪之判決，刑事訴訟法第一
    百五十四條第二項、第三百零一條第一項，分別定有明文。
    次按事實之認定，應憑證據，如未能發現相當證據，或證據
    不足以證明，自不能以推測或擬制之方法，以為裁判基礎；
    又認定不利於被告之事實，須依積極證據，苟積極證據不足
    為不利於被告事實之認定時，即應為有利於被告之認定，更
    不必有何有利之證據，最高法院四十年台上字第八六號、三
    十年上字第八一六號著有判例可稽。訊據被告乙○○對於上
    揭時地，擔任濟泰公司實際負責人，製作工程總價二千八百
    六十萬元之系爭合約書，並提出向財政部臺北市國稅局行使
    之事實坦承不諱，但堅決否認被訴行使偽造私文書之犯行，
    辯稱：該合約係供向臺北市建管處申請建築執照所用，所填
    載之金額係工程最低造價，合約書上所蓋用之大、小印章，
    均為重建委員會主委甲○○所交付之真正印章，伊並無行使
    偽造私文書之犯行等語。
四、經查：
  (一)被告乙○○係濟泰公司之實際負責人，於九十三年一月三十
    一日，該公司承包臺北市○○區○○街「陽明花園重建委員
    會」之重建工程期間，因申請建築執照需要而製作系爭工程
    合約書，並蓋用「陽明花園重建委員會」及其代表人「甲○
    ○」之大、小印章，並於財政部臺北市國稅局審查「陽明花
    園」住戶「李亨咸」遺產稅案件時，應要求提供上開工程合
    約書而行使之事實，業據被告乙○○在偵審中供承在卷，並
    有上開合約書一件在卷可稽，自屬實在。
  (二)本件陽明花園合建案歷經多時談判，而系爭合約書與前開甲
    、乙契約書內容，除第四條之工程造價條款不同外，其餘條
    款均相同，而系爭合約書正本之後方，係連同本件工程之設
    計藍曬圖說，及變更設計之各式藍曬圖樣作為契約附件，並
    附以正式之封面裝訂，與甲、乙契約書僅係單純文字條款之
    內容不同（即甲、乙契約無藍曬圖），是被告乙○○辯稱：
    系爭合約書係供向臺北市政府建設局申請建築執照使用之合
    約，工程總價填載二千八百六十萬元，係因建管處規定給他
    們的合約金額，要依照建築圖說計算出來的最低工程費用以
    上，本件建築圖說計算出來最低工程費用為二千八百六十萬
    元以上，所以就填了二千八百六十元等語，應堪採信。
  (三)系爭合約書上有「陽明花園重建委員會」及其代表人「甲○
    ○」之印文，該重建委員會之大印與其他甲、乙合約書上之
    大印相同，代表人「甲○○」之印文則不同，固有上開契約
    書可證，但證人甲○○於原審審理時到庭結證稱：被告說要
    送件，曾經來借過好幾次印章，伊借過個人的私章給被告。
    重建委員會的大章係伊保管，該大章僅有一顆，上開工程總
    價二千八百六十萬元之合約上所蓋重建委員會的印章，看起
    來很像是前述大章印章。被告說要辦送件，例如：開工、拆
    房子時都有借印章。重建委員會的印章及所有重建人的二十
    個印章都曾有借給被告，有一陣子全部放在被告那邊。雖沒
    有明確授權被告可以伊及重建委員會的名義蓋印章，但送件
    的事務若需要帶印章去的，伊就交印章給被告等語綦詳（見
    原審卷第四十八頁反面、第五十頁）；而於本院審理中則證
    稱：（提示系爭合約書）伊無上面之私章，但施工期間有很
    多需要我用印章的地方，如拆變電箱、拆房屋，申請水電、
    瓦斯，按裝污水管等，忘記有無授權他們自行刻章，而且有
    時他們有需要，也會直接找我拿（見本院卷第三十七頁）。
    核與被告所辯：當時工程剛開始，也沒有發生何種糾紛，工
    程中如要使用印章，他們就會給我，我沒有必要偽造等語大
    致相符。是可知證人甲○○之個人私章與重建委員會之大章
    均曾交給被告使用，且就委由被告辦理有關營造之送件相關
    事宜方面，亦曾授權被告蓋用上開印章之事實。雖證人甲○
    ○於本院審理中亦證稱：不知系爭合約書，如何授權云云。
    但依上開說明，工程合建期間需簽署多項文件，尤以該重建
    工程在當時並無何糾紛情形之下，證人甲○○現今能否逐一
    確定四年前究竟簽署何項書面文件，實非無疑。衡諸申請建
    築執照乃係營造工作中之關鍵事項，重建委員會既願交付各
    該印章予被告以憑處理送件事宜，證人甲○○更交付其所保
    管之重建委員會大印，則被告持以蓋用在送交建管處之合約
    書上，應無違法之處，縱其上甲○○私章係被告所刻，亦係
    在為達成合建目的之概括授權範圍內，難認其有偽造文書之
    犯意。
  (四)再由上開工程總價二千八百六十萬元之合約以觀（見偵查卷
    第七十四頁至第八十頁），可知其上所蓋之「陽明花園重建
    委員會」印章，與前開重建委員會與濟泰公司簽立之乙契約
    上所蓋之「陽明花園重建委員會」印章相同；再佐以證人即
    主委甲○○曾交付印章予被告之證詞以觀，應非被告自行偽
    造印章後再蓋用，且合該約簽立之日期亦早於上開甲、乙兩
    份契約，是被告客觀上並無必要先偽造一份金額較低之工程
    契約後，再與重建委員會簽立金額較高之甲、乙契約（因其
    中之差價係用以補貼重建委員會之用），故卷附之工程總額
    二千八百六十元契約書一份，無法證明被告確有偽刻「陽明
    花園重建委員會」及其代表人「甲○○」之印章，並偽造工
    程總價二千八百六十萬元之工程合約等犯行。
五、綜上所述，被告既已持有「陽明花園重建委員會」及「甲○
    ○」之真正印章，客觀上無須另行偽造該等印章，且衡諸前
    開工程總價為二千八百六十萬元之工程合約，僅係本於重建
    委員會之概括授權供向建管處請領建築執照所用，並非本於
    委建工程之工程價金計算依據，此與國人購買不動產時習慣
    填載公契與私契之慣例相符，亦難認被告有何偽造文書復持
    以行使之犯意可言，故本件公訴人所舉證據尚不足以證明被
    告確有行使偽造私文書之犯行。此外，本院復查無其他積極
    證據足資證明被告有公訴人所指之行使偽造私文書犯行，不
    能證明被告此部分犯罪，揆諸前揭法條規定及判例意旨說明
    ，自應就此部分諭知無罪之判決，原審同此認定，為被告乙
    ○○此部分無罪之諭知，並無違誤。公訴人上訴認重建委員
    會之大章縱為真正，證人甲○○之私章部分仍屬偽造，以此
    指摘原判決不當云云，惟證人甲○○既以重建委員會負責人
    之身分，為完成合建目的交付大章予被告使用，當係同意本
    件合約書，雖證人甲○○對於當時蓋用何種契約，究竟有無
    授權之記憶，因時隔四年無法肯定，但縱使該私章非甲○○
    所有，然依上開說明，在達到合建之目的下，且已交出所保
    管之大章供簽約用，則其以負責人身分所蓋用之私章，自在
    其授權之範圍內，被告乙○○並無偽造之故意可言。公訴人
    以證人甲○○無法確定之證詞上訴指被告乙○○涉犯此罪，
    依諸上開說明並無理由，應駁回之。
本案經檢察官周誠南到庭執行職務。
中    華    民    國    97    年    7     月    8     日
                  刑事第四庭  審判長法  官  沈宜生
                                    法  官  陳國文
                                    法  官  鄭水銓
以上正本證明與原本無異。
如不服本判決，應於收受送達後十日內向本院提出上訴書狀，其
未敘述上訴之理由者，並得於提起上訴後十日內向本院補提理由
書狀（均須按他造當事人之人數附繕本）。
                                    書記官  劉貞達
中    華    民    國    97    年    7     月    10    日


司法院資訊處製作；財團法人民間司法改革基金會備份。
